臺灣台中地方法院刑事判決　　　　　　　　　　　　　九十年度易緝字第五四一號
　　公　訴　人　臺灣台中地方法院檢察署檢察官
　　被　　　告　丁○○
　　選任辯護人　蕭慶賢
右列被告因侵占案件，經檢察官提起公訴（八十七年度偵字第七二Ｏ號），本院判決
如左：
    主      文
丁○○無罪。
    理      由
一、公訴意旨略以：被告丁○○意圖為自己不法之所有，於民國八十四年一月六日以
    其在台中市○○路○段一Ｏ一號十五樓Ｂ室經營古董文物店需展覽為詞，向被害
    人丙○○借得乙○○所畫「百代封猴」畫作一幅（該畫作之市價約新台幣〈下同
    〉六百萬元）供其展示，不久即將其經營之古董文物店結束營業，並將該「百代
    封猴」畫作一幅侵占入己後，逃匿無蹤，因認被告丁○○涉有刑法第三百三十五
    條第一項之侵占罪嫌云云。
二、按犯罪事實應依證據認定之，無證據不得推定其犯罪事實，又不能證明被告犯罪
    者，應為無罪判決之諭知，刑事訴訟法第一百五十四條、第三百零一條第一項定
    有明文。又認定不利於被告之證據須依積極證據，苟積極證據不足為不利於被告
    事實之認定時，即應為有利被告之認定，更不必有何有利之證據，最高法院三十
    年上字第八一六號判例可資參照。
三、公訴人認被告丁○○涉有侵占罪行，無非以告訴代理人洪錫欽律師之指訴、證人
    楊嚴森之證詞及被告簽立之借據為其主要論據。訊據被告堅決否認右揭犯行，辯
    稱：該「百代封猴」畫作原本係其向楊嚴森借來展覽用的，因楊嚴森將該畫作寄
    放在他弟弟丙○○處，楊嚴森要其自行向丙○○取畫，其才向丙○○拿畫及簽立
    借據的，後來楊嚴森問其有無買受該畫作之意願，其與乙○○之子甲○○商定以
    該一百二十才之「百代封猴」畫作換取乙○○十二幅小才數之畫作後，才以六十
    萬元之價錢向楊嚴森買得該「百代封猴」畫作，現該「百代封猴」畫作也在乙○○處，其並未侵占等語。經查：
(一)、系爭乙○○「百代封猴」畫作，原係楊嚴森所收藏，被告於八十四年一月間向楊
    嚴森借用該畫作展覽，並由被告向楊嚴森之弟丙○○拿取該畫作，而由被告書立
    借據一份等情，業據被告及楊嚴森供、指述屬實，並有借據影本一份附於偵查卷
    可稽。
(二)、該「百代封猴」畫作嗣經被告以六十萬元向楊嚴森買受，該六十萬元價款，被告
    係交付發票人為廖維亮、票號為ＳＢ0000000號及ＳＢ0000000號
    、面額各為三十萬元之支票各一張給楊嚴森等情，亦據被告於本院審理時供述明
    確，復經證人甲○○即乙○○教授之子於本院審理時證稱：「（八十四年的時候
    有無與被告商議要買回你父親的作品「百代封猴」？）有的，當時因為我父親要
    展覽，所以我與被告商議要買回」、「是被告花錢向楊嚴森買回，我再用其他小
    才數的畫換回該畫」、「（被告花了多少錢買回？）我並沒有親眼看見他們的交
    易行為，但我知道楊嚴森當時要賣六十萬元」、「（你以多少才數的畫換回？）
    總共一百二十才，十張畫換回」、「（該畫現在何處？）在我父親那裏」、「（
    「百代封猴」楊嚴森多少錢買的？）他是以九十萬元向我買的」等語屬實。而「
    百代封猴」畫作現由原作者乙○○教授所典藏，亦有乙○○教授親筆證明一份（
    書於九十年二月間印行之「乙○○大師美國畫展」畫冊）在卷可資佐證，益徵被
    告確係以六十萬元向楊嚴森買受該「百代封猴」畫作無誤。雖嗣後被告交付給楊
    嚴森之二張支票均遭退票，此為被告所自承在卷，惟仍係其間本於買賣或票據請
    求等民事法律關係之問題而已。
(三)、按藝術作品之價值，本因個人欣賞眼光與心中好惡而有所差異，亦或曰：「藝術
    無價」云云，是買賣藝術品之議價空間原即甚為寬廣。該「百代封猴」畫作於八
    十四年間之市價為何？依被告於本院調查及審理時供稱：「（該畫市價？）一百
    萬元」、「當時的年鑑，乙○○的行情一才約五萬元，但是只是參考用的」、「
    （當時市價應該多少？）市價大約八十至一百萬元」等語，核與證人甲○○於本
    院審理時證稱：「（百代封猴的畫在八十四年當時可以賣多少錢？）行內的價格
    大概八十萬元左右，市價約多一倍以上」、「（八十四年間乙○○教授的畫作市
    場行情一才是多少？）以動物畫作來說賣給交情好的朋友一才大約五、六千元，
    市價一才約二、三萬元之間」等語亦大致相符，是被告供稱其係以六十萬元之價
    格向楊嚴森買得該「百代封猴」畫作等語，尚非與交易行情相違。況告訴代理人
    洪錫欽律師於偵查中係指稱：「被告於八十四年間向告訴人借一副畫（價值約二
    百多萬元）」等語，於八十七年二月四日具狀時又陳稱：「乙○○大師每才單位
    價格為新台幣五萬元，本畫作為一百二十才，其價格為新台幣六百萬元」等語，
    足見告訴人丙○○於告訴之初仍不清楚系爭「百代封猴」之價格究為若干？另楊
    嚴森於本院審理時庭呈之甲○○於八十二年四月二十一日向其借用系爭「百代封
    猴」畫作之借據，亦載有：「．．百猴圖，單價新台幣九百九十萬元」等字，亦
    足見該畫作並無公定之價格，藝術年鑑所刊載每才單位價格，應僅係供參考之用
    ，要無疑義，尚難僅以坊間藝術年鑑所刊載之價格即遽為推論被告與楊嚴森間並
    無買賣「該百代封猴」畫作之事實。
(四)、基上說明，系爭乙○○教授「百代封猴」畫作，確係被告向楊嚴森借用後，以六
    十萬元向其買得，再與證人甲○○換得較小才數之乙○○教授畫作十二幅，應無
    庸疑，自難認被告有何侵占之犯行。
四、綜上所述，被告之辯解應可採信，此外復查無其他積極之證據足以證明被告有何
    公訴人所指侵占之犯行，既不能證明被告犯罪，爰依法為無罪判決之諭知。
據上論斷，應依刑事訴訟法第三百零一條第一項，判決如主文。
中    華    民    國        九十一      年      一      月      三十    日
                                   臺灣台中地方法院刑事第七庭
                                       法  官  簡原希
右正本證明與原本無異。
如不服本判決，應於判決送達後十日內向本院提出上訴狀，上訴於臺灣高等法院臺中
分院( 須附繕本 )。
                                       書記官
中    華    民    國      九十一      年       一      月     三十一    日
